臺灣高等法院高雄分院刑事判決　　　96年度上更(一)字第36號
上　訴　人　臺灣高雄地方法院檢察署檢察官
被　　　告　己○○
　　　　　　　　　　大陸
　　　　　　　　　　（
被　　　告　庚○○
　　　　　　　　　　大陸
被　　　告　乙○
　　　　　　　　　　大陸
被　　　告　甲○○
　　　　　　　　　　大陸
　　　　　　　　　　社
前列四人共同
指定辯護人　林敏澤律師
上列上訴人因被告等擄人勒贖等案件，不服臺灣高雄地方法院95
年重訴字第36號中華民國95年7 月26日第一審判決（起訴案號：
臺灣高雄地方法院檢察署93年度偵字第15598 號），提起上訴，
判決後，經最高法院發回更審，本院判決如下：
     主  文
原判決關於己○○、庚○○部分撤銷。
己○○、庚○○共同犯準擄人勒贖罪，己○○處有期徒刑捌年；
庚○○處有期徒刑柒年陸月。
其他上訴駁回。
     事  實
一、緣己○○、庚○○、乙○與甲○○4 人均為受僱於億慶漁業
    股份有限公司，在登記為萬那杜共和國（THE REPUBLIC OFV
    AN UATU） 船籍之「億發號」魷釣船上工作之中國大陸漁工
    ，辛○○、李順士、丙○○、丁○○則係我國籍分別擔任該
    魷釣船之船長、大副、大（輪機長）與二（二管輪）。
    己○○、庚○○因船上生活困苦、無法適應，即邀同乙○及
    甲○○在寢室謀議，擬綁架船長將「億發號」駛往大陸，但
    為乙○、甲○○所拒絕；嗣於民國（下同）93年7 月29日晚
    間11時35分許，「億發號」航行至北緯28度15分、東經141
    度1 分日本國領海處時，己○○、庚○○竟共同基於妨害自
    由之犯意聯絡，先至駕駛台要求值班之2 名印尼籍船員與庚○○換班，同時告以當時亦在駕駛臺上值班之甲○○，只要
    繼續於駕駛台值班即可；己○○復持船上工作用之短刀，並
    自廚房拿取菜刀1 把交付予庚○○，2 人共同至船長室，由
    己○○持刀架在船長辛○○頸部，再由庚○○以船上之繩索
    捆綁顏進福之手腳後，己○○即以船長叫喚為由，誘使李順
    士至船長室，己○○並指示乙○，前往大丙○○、二丁○○（二人為父子關係）等人房間，以修理船舶為由陸續騙
    至船長室；己○○復以同一手法，持刀架在李順士、丙○○
    、丁○○3 人頸部後，再由庚○○以繩索將其等之手腳捆綁
    ，以此方式控制辛○○等4 人之行動自由而擄人。己○○、
    庚○○分別將遭綑綁之辛○○等4 人搬至餐廳（即沙龍間、
    視聽室），辛○○為恐遭遇不測，遂主動提出願支付美金10
    萬元贖金予己○○、庚○○以求自保，己○○、庚○○即因
    此心生共同勒贖之犯意聯絡，並由己○○分別向丙○○、李
    順士各要求美金5 萬元、2 萬元之贖金，而於同年月30日凌
    晨4 時許，己○○接續撥打衛星電話給辛○○、丙○○、李
    順士在臺灣之家屬，威脅辛○○等3 人向自己家屬要求準備
    上開金額之美金匯款，並告知辛○○之妻夏惠蘭將錢匯至中
    國大陸人民賀新華0000000-0000-000000-0 號之帳戶。迨同
    年月30日上午10時許，丙○○與丁○○兩人趁機脫困反擊，
    並與船上印尼籍、菲律賓籍之船員合力將己○○、庚○○兩
    人制伏，惟丙○○與丁○○於反擊時，為己○○、庚○○兩
    人共同持刀殺傷，致丁○○受有左前臂3 處穿剌傷（7 公分
    、3 公分、8 公分）之傷害、丙○○（未據告訴）受有左虎
    口及左大拇指撕裂傷（5 公分、2 公分）、右前臂及右胸各
    3 公分挫傷之傷害（被訴傷害罪之部分詳後述），而辛○○
    等3 人之家屬因此亦未支付任何贖款。
二、案經行政院海岸巡防署海洋巡防總局第五海巡隊報請臺灣高
    雄地方法院檢察署檢察官偵查起訴。
     理  由
甲、程序部分：
壹、按本法於中華民國人民在中華民國領域外犯前2 條以外之罪
    ，而其最輕本刑為3 年以上有期徒刑者，適用之。但依犯罪
    地之法律不罰者，不在此限，刑法第7 條定有明文。次按，
    中華民國憲法第4 條明文：「中華民國領土，依其固有之疆
    域，非經國民大會之決議，不得變更之。」，而國民大會亦
    未曾為變更領土之決議。又中華民國憲法增修條文第11條復
    規定：「自由地區與大陸地區間人民權利義務關係及其他事
    務之處理，得以法律為特別之規定。」，且臺灣地區與大陸
    地區人民關係條例第2 條第2 款更指明：「大陸地區：指台
    灣地區以外之中華民國領土。」，明文揭示大陸地區仍屬我
    中華民國之領土（最高法院89年度台非字第94號判決意旨參
    照）。是居住於大陸地區之人民，雖客觀上及事實上非受我
    國統治權效力所及，然究不能謂非屬我國國民。再查，本件
    被告己○○、庚○○、乙○、甲○○之行為地，係位於北緯
    28度15分、東經141 度1 分即距離日本國小笠原群島4 海浬
    之海域，為日本國領海區域內，而該船隻乃向萬那杜共和國
    註冊，即以萬那杜共和國為船籍國，故該犯罪地自非屬我國
    之領域，有領海基準查詢、原審法院辦理刑事案件電話記錄
    查詢表、臨時註冊證、國際船舶噸位證書附卷可稽；揆諸首
    揭法律條文及判決意旨，被告四人之犯行，須為最輕本刑3
    年以上有期徒刑，復為行為地國之法律所處罰者，始有我國
    刑法之適用；而被告己○○、庚○○，經原審法院審理結果
    ，認係觸犯我國刑法第348 條之1 之準擄人勒贖罪，其法定
    刑依同法第347 條第1 項之規定，為最輕本刑7 年以上有期
    徒刑，此等犯罪行為復依日本國刑法第220 條、第249 條第
    1 項之規定，亦定有處罰之明文，是被告己○○、庚○○二
    人之犯行，自有我國刑法之適用，合先敘明。
貳、次按，被告以外之人於審判外之言詞或書面陳述，除法律有
    規定者外，不得作為證據，刑事訴訟法第159 條第1 項定有
    明文。本件證人辛○○、丙○○、李順士、丁○○、夏惠蘭
    、陳俞鴛鴦、曲慶陽、李德平、李寶君、Agrizal 、Supria
    di、Eka Debby 、Utama 、Fran ky Tisep Yanto 、Tacapa
    n Jacob 於海巡署偵訊中之陳述，均屬被告以外之人於審判
    外之陳述；另己○○、庚○○、乙○、甲○○就其自己之犯
    罪事實之部分，固屬自白，然相較於其他共同被告，仍不失
    為證人之地位，其陳述性質上亦屬被告以外之人於審判外之
    陳述，自應受刑事訴訟法所定傳聞法則之限制（刑事訴訟法
    第159 條92年之立法修正理由三參照），此部份復為被告之
    辯護人於原審準備程序中否認其證據能力（見原審法院93年
    10 月5日準備程序筆錄第6 頁），故無刑事訴訟法第159 條
    之5 同意作為證據之情形，是上開證人及共同被告於海巡署
    詢問中之證述，依法即無證據能力。
參、復按，證人應命具結；證人、鑑定人依法應具結而未具結者
    ，其證言或鑑定意見，不得作為證據，同法第186 條第1 項
    前段、第158 條之3 復分別定有明文；又命證人具結，依刑
    事訴訟法第187 條第1 項、第189 條第1 項、第2 項、第3
    項之規定，應履行下列程序始為合法：證人具結前，應告以
    具結之義務及偽證之處罰。結文內應記載當（或係）據實陳
    述，決無匿、飾、增、減等語。結文應命證人朗讀；證人不
    能朗讀者，應命書記官朗讀，於必要時並說明其意義。結文
    應命證人簽名、蓋章或按指印，最高法院94年度臺上字第26
    61號判決意旨足資參照。是以刑事訴訟法上關於證人之訊問
    ，採具結制度，未經具結之證詞為法定之證據排除，其用意
    在擔保證言之真實性及憑信性，並提高證人之責任心及警戒
    心，使為誠實之陳述，故具結乃證言真實性之程序擔保。查
    證人辛○○、丙○○、李順士、丁○○、夏惠蘭、陳俞鴛鴦
    、曲慶陽、李德平、李寶君於檢察官偵查中之證述，固得依
    刑事訴訟法第159 條之1 第2 項之規定排除傳聞法則之適用
    而得例外容許具有證據能力，然關於被告以外之人之證詞，
    依法尚須受到命其具結之限制，以擔保其證詞之任意性、可
    信性與信用性，此部份之要求與是否受到傳聞法則之排除，
    乃屬二事，其於本案偵查中在檢察官面前所為之陳述，筆錄
    上雖有「檢察官諭知具結之義務及偽證之處罰，並命證人朗
    讀結文後具結」之記載，然並無經證人簽名之結文附卷可稽
    （見93年度偵字第15598 號、93年度偵字第15873 號卷），
    即與上開具結之法定程式尚有未合，自不生具結之效力，而
    與未經具結之證詞無異；則上開證人辛○○等人之證述，既
    未經具結為之，亦無依法不得令其具結之情形，其證言仍屬
    無證據能力。再者，憲法第16條保障人民之訴訟權，就刑事
    被告而言，包含其在訴訟上應享有充分之防禦權。刑事被告
    詰問證人之權利，即屬該等權利之一，且屬憲法第8 條第1
    項規定「非由法院依法定程序不得審問處罰」之正當法律程
    序所保障之權利。為確保被告對證人之詰問權，證人於審判
    中，應依法定程序，到場具結陳述，並接受被告之詰問，其
    陳述始得作為認定被告犯罪事實之判斷依據。刑事審判上之
    共同被告，係為求訴訟經濟等原因，由檢察官或自訴人合併
    或追加起訴，或由法院合併審判所形成，其間各別被告及犯
    罪事實仍獨立存在。故共同被告對其他共同被告之案件而言
    ，為被告以外之第三人，本質上屬於證人，自不能因案件合
    併關係而影響其他被告原享有之上開憲法上權利（司法院大
    法官會議第582 號解釋意旨參考）。亦即不得逕以共同被告
    不利於己之陳述採為其他共同被告犯罪（事實認定）之證據
    ，仍應以證人身分傳訊該共同被告，令其具結並使本案被告
    得有交互詰問之機會，始得以其證言資為本案被告不利之證
    據。本件共同被告己○○等4 人，就彼此之間所為不利於他
    人之陳述，對於各該被告之案件，乃立於被告以外之第三人
    地位，本質上仍屬證人，其證述依法自應具結，始得作為不
    利於他共同被告之證據，惟於本案檢察官偵查中，檢察官均
    未令上開被告就彼此之間之犯行，以證人之身分具結後為之
    ，揆諸前揭大法官解釋意旨及說明，上開未具結之供詞，對
    其他共同被告而言均無證據能力。
肆、辯護人辯稱：被告己○○於海巡署隊員驅車載其前往接受詢
    問之途中，海巡署隊員戊○○有以錄音帶之類之物品打己○○，復於詢問時，當己○○口供不配合時，戊○○即瞪己○○，並手握拳頭放在肚子邊，故被告己○○於海巡署詢問之
    供詞顯非任意性之陳述，應無證據能力，且同一天於偵查中
    及檢察官聲請羈押之訊問筆錄亦無證據能力云云。惟證人戊○○於本院審理時證稱：我有開車去醫院把己○○載出來，
    在車上我沒有拿錄音帶之類之物品打己○○，也沒有拿其他
    東西打他；於詢問時，我是打電腦製作筆錄之人，但我沒有
    瞪己○○或將手握拳頭放在肚子邊等語（見本院卷第136 、
    137 頁），故尚難認被告己○○於海巡署第5 海巡隊詢問時
    有遭何強暴、脅迫等不正方法而有違法取供之情形，是其於
    海巡署第5 海巡隊詢問時所為之陳述，仍有證據能力。
乙、實體部分：
壹、被告己○○、庚○○部分：
一、訊據被告己○○、庚○○對於上開時地，綑綁船長辛○○、
    大副丙○○、大李順士、二丁○○之事實，固坦承不諱
    ；被告己○○對其於上開時間，接續撥打衛星電話給辛○○
    、丙○○、李順士在臺灣之家屬，要辛○○等3 人向自己家
    屬要求準備上開金額之美金匯款，並告知辛○○之妻夏惠蘭
    將錢匯至中國大陸人民賀新華0000000-0000-000000-0 號之
    帳戶等情亦供承明確；惟均矢口否認有準擄人勒贖之犯行，
    被告己○○辯稱：伊在中國大陸原是當廚師，上船時也是想
    當廚師，但卻是派伊打雜洗碗，船上生活很苦，之前伊有向
    大副講不想做了，但大副不同意，伊即興起要劫船開往大陸
    之念頭，原先並無擄人勒贖之意思，銀行帳戶並非伊事先準
    備好了，而是船長問伊有無銀行帳號，伊轉而向庚○○詢問
    ，庚○○回說沒有，伊始下去拿電話本，以船上的衛星電話
    給大陸的朋友要帳號，要船長等人匯款是臨時起意，伊本意
    只想回家云云。被告庚○○辯稱：事情發生前，伊是被派在
    船上之機艙工作，機艙很熱，有時伊因上來喝冰水或抽菸，
    大副就說伊偷懶，伊說話較直頂嘴，得罪大副，他就找印尼
    船員打伊，伊與己○○談到此事，覺得生活很苦，想回家，
    己○○也說他也跟大副講不想做了，但大副不准，才謀議要
    劫船開往大陸，伊等綑綁船長後，船長還教伊等如何操作將
    船轉向大陸之方向，並說有什麼困難儘管說出來，又說大家
    出來都是為了賺錢，願意給伊等每人1 萬美元，送伊等回大
    陸，大車也說要給伊等5 萬美元，己○○即向伊要帳號，伊
    回說沒帳號，伊跟己○○說我們不是只想回家嗎，為什麼要
    弄錢，他說出來工作交給仲介很多錢，向親友借了很多錢，
    但是我想錢是繳給仲介公司，跟船長要不合理，我不要船長
    的錢，才故意騙己○○說我沒有帳戶，船長原先是說要給伊
    等每人1 萬美元，後來為什麼弄成10萬美元，伊也不清楚等
    語。
二、經查：
（一）上開犯罪事實，業據證人辛○○、丙○○、李順士、丁○○、夏惠蘭、陳俞鴛鴦於原審法院審理中具結證述綦詳，
      核與證人即共同被告己○○、庚○○、乙○、甲○○於原
      審法院審理時，並互以證人之身分經具結所為之證述情節
      相符，並有夏惠蘭所寫「老公錢準備好了，請快與我連絡
      」之傳真、己○○手書之賀新華帳號各1 紙、中華電信南
      區分公司國際未出帳通話明細清單、「億發號」魷釣船報
      關資料、船舶資料及幹部預報表各1 份、照片45張在卷為
      憑。
（二）被告己○○、庚○○雖以上揭情詞置辯；然查，被告己○○、庚○○確有分別先以短刀架於被害人辛○○、李順士
      、丙○○、丁○○等4 人之脖子，再以繩索綑綁辛○○等
      4 人，控制其等之行動自由，並分別拘禁於船長室及船長
      之廁所中等情，業據被告己○○與庚○○坦承不諱，並於
      原審審理中相互結證無訛，此部份自白，堪信為真實。
（三）至向被害人辛○○等人要求贖金乙節，被告己○○於原審
      審理時已供承：「（問：你自己在綁人前有想要錢的事情
      ？）之前沒有，是船長提到錢的事情，我才想到，因為我
      們要上船之前有交了很多錢，所以才想說要把錢要回來。
      」等語（見原審卷第56頁）；顯見，被告己○○乃係於辛○○為求自保而提及贖金後，始心生勒贖之意，至為灼然
      。雖證人即被害人辛○○、丙○○、李順士、丁○○均證
      稱：係己○○向我們要錢的等語，惟證人辛○○於本院審
      理時證稱：己○○起先跟大要5 萬元美金，後來又跟我
      要錢，己○○的意思是我的職務比大高，應該給比較多
      ，後來跟我要10萬元美金等語（見原審卷二第253 頁），
      然證人丙○○、丁○○、李順士卻證稱：己○○把我們抬
      至沙龍室就提到錢的問題，己○○直接說船長要10萬元美
      金，大要5 萬元美金等語（見原審卷一第226 、237 、
      251 頁），則其等就被告己○○向其等要錢之先後順序及
      過程之證述並不相符，若是被告己○○直接主動向其等開
      口要錢，其等4 人又均在場，人數也不多，則其等對被告
      己○○要錢之先後順序及過程應當清楚，豈有不一致之情
      形，是其等證稱：係己○○向我們要錢的等語尚難採信。
      另被告己○○雖於93年8 月9 日檢察官聲請羈押時供稱：
      （檢察官偵訊筆錄是否實在？聲請羈押有何意見？）我們
      上船，才由我提議擄人勒索，偵訊筆錄實在，我和庚○○
      有拿刀，乙○、甲○○沒拿刀，我們要將「憶發號」航向
      中國大陸，然後向船長他們要電話打給他們家人，叫其匯
      款到中國大陸賀新華帳戶內等語（見原審93年度聲羈字第
      615 號卷第4 、5 頁），被告乙○於偵查中供稱：己○○
      跟我說想要錢，想回大陸等語（見偵字第15598 號卷第10
      頁），惟被告己○○及乙○之上開供述均未經具結，對其
      他共同被告並無證據能力，詳於前述，且被告己○○之上
      開供述為一籠統概括之回答，原審並無就詳細之過程、方
      法、原因、目的等細節事項為具體之訊問，觀之該次筆錄
      記載內容，亦僅此一問題及上開回答，是被告己○○就整
      個事件的經過應仍尚有諸多部分未及詳細陳述，則其供稱
      之「勒索」，真意究係為何？係擄人勒贖或強盜或其他犯
      罪型態，並不明確；又係何原因，或自始或因其他因素之
      介入，而才向船長他們要電話打給他們家人，叫其匯款到
      中國大陸賀新華帳戶內？均仍有疑義，另被告乙○供稱己○○「想要錢」之真意為何？係擄人勒贖或強盜或其他犯
      罪型態，亦不明確，故尚難以其2 人之上開供述，即遽以
      推認被告己○○等人自始即有意圖勒贖而擄人之犯意。
（四）被告庚○○另辯稱：伊沒有向船長要錢，伊有跟被告己○○說我們只要回家而已，關於要錢的事情伊不清楚云云；
      惟被害人辛○○等人係由被告己○○與庚○○2 人共同陸
      續抬往海圖室，以撥打衛星電話向家人要求支付贖金，業
      據證人即同案被告己○○於原審審理中證述明確（見同上
      卷第53頁），即證人辛○○於原審審理時亦證稱：「（在
      你被綁到脫困期間，庚○○都在做什麼？）都在己○○旁
      邊，菜刀就插在褲頭上。」、「（己○○要錢時，庚○○
      在做何事？）。」、庚○○將刀子插在褲頭裡。」、「（
      在己○○跟你要錢的這段期間裡，庚○○有無附和？）沒
      有，都是己○○在講的，庚○○是看著門的，他們講得都
      很小聲，我們都沒有聽到。」、「（你有無聽到庚○○勸
      己○○說我們只是要回大陸，幹麼要這些錢？）沒有，我
      有聽到庚○○跟己○○說要傳真匯款的單據。」、「（你
      確定是聽到庚○○跟己○○講這些話的？）我有聽到庚○○跟己○○說若家屬匯錢到大陸之後，要將單據傳真至船
      上，這樣他們才知道有匯款進去了，己○○還規定我們要
      在下午3 點之前匯款進去。」等語（見原審卷二第249 、
      256 、262 頁），另證人丙○○於原審審理中亦結證稱：
      「（是何人將你們4 人從廁所移至餐廳的？）。是被告庚○○、被告己○○2 人分4 次將我們移至餐廳的。」、「
      （是何時說要打電話回去籌錢的？）是被告己○○叫我們
      打電話的。」、「（你們被綁住，如何打電話？）他們把
      我帶至海圖室，由被告己○○撥打電話，由我們與家屬連
      絡的，被告己○○在打電話時，被告庚○○負責監視。」
      等語（見原審卷一第235 頁）；準此可知，被告庚○○對
      於被告己○○之後向被害人辛○○等人勒贖乙節，非但知
      情，且在旁負責監視，並協助將被害人4 人搬至海圖室以
      撥打衛星電話與其等之家屬聯絡，則被告庚○○所為實以
      自己犯罪之意思，而參與構成要件之行為，自屬共同正犯
      ，足徵被告己○○供陳被告庚○○對於勒贖情事均知情等
      語（見原審卷二第57頁），堪以採信。
（五）至證人丁○○於原審審理時雖證稱被告己○○亦有於伊被
      綁後，向伊勒贖2 萬元美金等語，惟為被告己○○於原審
      及本院審理時所堅決否認，辯稱：丁○○部分伊沒有勒贖
      等語，即質諸被告庚○○亦供稱並未聽到己○○向丁○○
      勒贖等語。查大丙○○與二丁○○係父子關係，此經
      其2 人供明在卷，然據證人即丙○○之妻陳俞鴛鴦於原審
      證稱：「（問：你先生有跟你說須多少錢？）要5 萬美金
      」等語（見原審(一)第281 頁），果被告等有向丁○○勒贖
      2 萬美元，以當時亦被綑綁之情形下，攸關丁○○之生命
      及身體自由，父子情深，丙○○於撥打電話予其妻陳俞鴛
      鴦時，豈會置其子之生命身體自由於不顧，不請其妻匯款
      7 萬美元而只要其妻匯款5 萬元之理？是證人丁○○於原
      審所陳被告等有向其勒贖2 萬美元云云，應非實在，並不
      足取（按起訴書亦未認定被告等有勒贖此部分2 萬美元之
      情事）。
（六）綜上所述，被告己○○、庚○○2 人所辯，實係臨訟卸責
      及避重就輕之詞，均委無足採，本件事證明確，被告2 人
      所為準擄人勒贖之犯行，洵堪認定。
三、按擄人勒贖罪，須行為人自始有使被害人以財物權贖人身之
    意思，如使被害人交付財物，別有原因，為達其取得財物之
    目的，而剝奪被害人之自由者，除應成立其他財產上之犯罪
    或牽連犯妨害自由罪外，要無成立擄人勒贖罪之餘地，最高
    法院固著有65年台上字第3356號判例。然刑法業已增訂第34
    8 條之1 ：「擄人後意圖勒贖者，以意圖勒贖而擄人論。」
    ，於91年1 月30日經總統以（91）華總一義字第0910001511
    0 號令公布，並於同年2 月1 日施行。本件被告己○○、庚○○雖於拘禁辛○○等4 人之後，由辛○○主動提出支付贖
    金以交換自由，被告2 人始起意勒贖，然渠等既因此接續撥
    打電話給上開被害人家屬，並要求匯款至賀新華之帳戶中，
    客觀上即屬實行勒贖之構成要件行為，並已將意圖犯之意圖
    進而予以實現，是渠等所為自合於上開準擄人勒贖罪之構成
    要件。核被告己○○、庚○○所為，係犯刑法第348 條之1
    之準擄人勒贖罪，依同法第347 條第1 項規定論處。被告己○○、庚○○就上開犯行，有犯意聯絡及行為分擔，應依刑
    法第28條（修正後）論以共同正犯。被告己○○、庚○○對
    被害人辛○○等人所為準擄人勒贖之犯行，密切接近之時地
    實施，各行為之獨立性極為薄弱，所侵害之法益亦相同，依
    一般社會觀念，在時間差距上，難以強為分開，在刑法評價
    上，以視為數個舉動之接續施行，合為包括之一行為予以評
    價，較為合理，故應屬接續犯，為包括之一罪（最高法院86
    年台上字第3295號判例意旨參照）。被告己○○、庚○○以
    一接續行為同時對被害人辛○○等人為準擄人勒贖之犯行，
    為一行為觸犯數罪名之想像競合犯，應依刑法（修正後）第
    55條之規定從一重處斷。又被告行為後，刑法業於94年2 月
    2 日修正公布，並於95年7 月1 日施行，（1） 刑法第55條
    有關想向競合犯之規定，修正前規定：「一行為而觸犯數罪
    名者，從一重處斷」；修正後為：「一行為而觸犯數罪名者
    ，從一重處斷。但不得科以較輕罪名所定最輕本刑以下之行
    」，惟新法第55條但書係科刑之限制，為法理之明文化，非
    屬法律之變更，故無新舊法比較適用之問題，應逕適用修正
    後之新法。（2） 又修正前刑法第28條規定：「二人以上共
    同實施犯罪之行為者，皆為正犯」，修正後為「二人以上共
    同實行犯罪之行為者，皆為正犯」，依修法意旨乃為強調個
    人責任，及犯罪係處罰行為，而非處罰行為人之思想或惡性
    即重視客觀之犯罪行為，故有修正共同正犯之參與類型，確
    定在「實行」概念下之共同參與行為，始成立共同正犯，以
    別於舊法時代將「實施」二字涵蓋陰謀、預備、著手、實行
    之概念在內（司法院院字第2404號解釋參照）；本件被告己○○、庚○○2 人既皆為實際擄人後進而勒贖之人，其所為
    自均係構成要件之實行行為，無論依新舊法之定義，均合於
    共同正犯之規定，對被告己○○、庚○○無有利或不利之情
    形，不生比較新舊法之問題，應逕行適用裁判時法即新法，
    論以共同正犯，附此敘明。
四、公訴人雖認被告己○○及庚○○均係犯刑法第334 條第3 款
    之海盜擄人勒贖罪；然查，準海盜罪之犯罪主體，以具有船
    員或乘客之身分為要件，若踏占船隻，迫令駛往洋面，以便
    行劫他船者，既非船上之船員或乘客，對於踏占之船隻復無
    圖為自己或第三人不法所有之意思，自應論以強暴脅迫使人
    行無義務之事之罪，並非準海盜，最高法院21年上字第1920
    號判例著有明文；是本罪之構成要件為：(一)主觀上須有掠奪
    船上或船員財物之意圖；(二)客觀上則須有因此主觀意圖而施
    強暴、脅迫於其他船員或乘客之行為；(三)並進而駕駛或指揮
    船艦者。本件被告己○○、庚○○固均具有船員之身分，客
    觀上亦有施強暴、脅迫於其他船員之行為，並有調整舵機上
    之電羅經以控制、駕駛船艦行進方向；然查，渠等控制辛○○等四人後，係稱：因為想家而且又遇到颱風怕危險，所以
    想回大陸；現在有颱風要回去，我們不想死等語，業據證人
    丙○○、李順士於原審審理中證述明確（見原審卷(一)第225
    、258 頁），此部份復分別經共同被告己○○、庚○○、乙○、甲○○於原審審理中以證人之身分，具結證述無訛，被
    告己○○證稱：當時謀議綁架船長時，只是想要回家，沒有
    想到錢的問題；當時被告己○○說在船上工作太累了，吃不
    飽，且大副經常罵人，被告甲○○與被告乙○說有什麼辦法
    ，現在已經出來，他們也說很想回家，但沒有辦法等語（見
    原審卷二第50頁）；被告庚○○證稱：被告己○○再說把船
    長綁起來，讓船長送我們回家，沒有提到錢的事等語（見原
    審卷第58頁）；被告乙○、甲○○證稱：當時被告己○○說
    要把船長綁起來，要船長送我們回家，沒有提到錢的事（見
    原審卷二第107 、117 、118 頁），顯見被告己○○等4 人
    於先前在寢室中之謀議，均未曾言及打算掠奪船上財物情事
    ，而事後辛○○等4 人為被告己○○、庚○○控制行動並拘
    禁於船長室及其廁所中時，渠等亦未有何強取財物，或任何
    搜括金錢之舉動，或要求已陷於毫無抗拒能力之被害人等，
    交出手錶、項鍊、金飾或皮包等行為，此觀於辛○○等4 人
    均從未指述被告己○○、庚○○有何自船上攫取財物之犯行
    ，益足證之，被告己○○、庚○○主觀上實無何等掠奪船上
    或船上船員財物之意圖，客觀上亦無實施任何掠取財物之行
    為。況且，被害人之行動既已受被告己○○、庚○○控制之
    下，本即屬於不能抗拒之情形，倘被告己○○、庚○○有為
    強取財物之行為，自已成立刑法上之強盜罪，此部份檢察官
    既未認定被告己○○、庚○○於控制辛○○等人之行動自由
    之際，有何掠奪財物之行為，自不得以事後始發生之勒贖犯
    意，作為前階段準強盜罪之主觀不法意圖，是故被告己○○
    、庚○○上開犯行，尚與刑法第333 條第2 項準強盜之構成
    要件，未盡相符，自亦無與刑法第348 條之1 之準擄人勒贖
    罪結合而成刑法第334 條海盜擄人勒贖罪之餘地。是檢察官
    起訴之法條尚有未洽，惟其基本社會事實相同，起訴法條應
    予變更。
五、又行為之處罰，以行為時之法律有明文規定者為限，刑法第
    1 條定有明文；又依刑法第11條前段及第5 條、第6 條、第
    7 條規定，中華民國人民在中華民國領域外犯刑法第5 、6
    條以外其最輕本刑為3 年以上有期徒刑以外之罪者，不適用
    之。易言之，此種行為係屬不罰，如經起訴，應為無罪之判
    決（最高法院81年度台上字第1413號、89年度台上字第342
    號判決意旨參照），檢察官認被告己○○、庚○○另有涉犯
    刑法第277 條第1 項之傷害罪部分，然傷害罪並非最輕本刑
    3 年以上有期徒刑之罪，即無刑法第7 條規定之適用，故被
    告己○○、庚○○在中華民國領域外所犯之傷害犯行，為我
    國刑法所不罰之行為，本應諭知無罪；惟公訴人認被告己○○、庚○○所犯傷害罪部分與前開論罪科刑之準擄人勒贖罪
    之間，有牽連犯之裁判上一罪關係，爰不另為無罪之諭知。
六、原審予以論罪科刑，固非無見；然查（一）被告己○○、庚○○2 人於捆綁船長辛○○、大副李順士、大丙○○、二
    丁○○後，除對辛○○、李順士各勒贖10萬、2 萬元美金
    外，因丙○○、丁○○係父子，故僅對丙○○勒贖5 萬元美
    金，並未另向丁○○勒贖2 萬元美金之情，已如前述，原判
    決竟認其2 人另向丁○○勒贖美金2 萬元，致與實情不符，
    尚有未恰；（二）被告己○○、庚○○以一接續行為同時對
    被害人辛○○等人為準擄人勒贖之犯行，為一行為觸犯數罪
    名之想像競合犯，原審漏未敘明，亦有為合。檢察官上訴意
    旨認被告己○○、庚○○應與乙○、甲○○（此2 人為諭知
    無罪之判決，詳於後述）應共負刑法第347 條第1 項之擄人
    勒贖罪及刑法第333 條第2 項之準海盜罪，而指摘原判決論
    以刑法第348 條之準擄人勒贖罪為不當，雖無理由，惟原判
    決既有可議之處，即屬無可維持，自應由本院將原判決關於
    被告己○○、庚○○部分撤銷。審酌被告己○○、庚○○為
    求返鄉，不求以其他方法謀求解決，動輒使用暴力，拘禁船
    上重要幹部之人身自由，對於身處汪洋大海之船舶與船員之
    身命安危，具有嚴重威脅，且事後為謀己利，竟萌生勒贖之
    犯意，本應予以嚴懲，惟考量渠等乃大陸內地人士，所受教
    育不高，法治觀念自屬淡薄，且被告己○○、庚○○年紀尚
    輕，為謀生計，支出龐大仲介費，離鄉背井偷渡來臺擔任漁
    工，賺取微薄薪資以維家庭生計，船上生活復甚困苦，心中
    苦悶難以渲洩，雖一時衝動，未及思慮，致罹重典，且於控
    制被害人之行動時，尚未予以報復性之攻擊，被害人家屬之
    贖金亦未匯出，被害人所受財產上之損害，堪認輕微，被告
    己○○、庚○○犯後坦承大部分犯行，深表悔悟之意，足見
    人性未泯；況案發後，被告己○○亦被二丁○○刺殺腹部
    2 刀，有刀傷後遺症疝氣，經常失眠，被告庚○○亦因左腳
    關節韌帶鬆，及脊椎病痛，幾近殘廢而無法走路，出庭時均
    需坐輪椅代步，頗值同情，被告己○○於船長主動提出願給
    付10萬元美金之情後，興起向其他被害人索款之念，居於主
    導之地位，情節較庚○○為重等一切情狀，爰予科處被告己○○有期徒刑8 年，被告庚○○有期徒刑7 年6 月。末按，
    扣案之短刀2 把、繩索7 條，雖均係供犯罪所用之物，然並
    非被告己○○、庚○○所有，業據其2 人供陳在卷，檢察官
    復未就此部分聲請宣告沒收，爰不予以諭知沒收，併此敘明
    。
貳、被告乙○、甲○○無罪部分：
一、公訴意旨略以：被告乙○、甲○○亦為「億發號」魷釣船之
    中國漁工，辛○○、丙○○、李順士、丁○○則分別係該魷
    釣船之船長、大（輪機長）、大副與二。緣「億發號」
    魷釣船於93年7 月24日上午10時許，由高雄港第二港口報關
    出海後，於同年月29日晚間11時35分許，航行至北緯28度15
    分、東經141 度1 分處時，被告己○○等4 名中國漁工竟基
    於掠奪財物之共同犯意聯絡，由被告乙○與甲○○2 人替代
    外籍漁工，共同在控制室值班控制及指揮船舶，被告己○○
    與庚○○2 人再持刀械及繩索進入船長室，由被告己○○持
    刀架在船長顏進福頸部，再由被告庚○○以繩索捆綁顏進福
    之手腳，嗣後被告己○○又指示被告乙○前往丙○○、李順
    士、丁○○等人房間，以修理船舶為由陸續騙至船長室，被
    告己○○再以同一手法，持刀架在丙○○、李順士、丁○○
    3 人頸部後，再由被告庚○○以繩索將其手腳捆綁，以此控
    制顏進福等人之行動自由而擄人。被告己○○等4 人強擄辛○○等4 人得逞後，再基於勒贖共同犯意，將「億發號」魷
    釣船調整航往中國大陸方向行駛，並強擄辛○○等4 人至船
    長室餐廳，先逼問顏進福等4 人家屬電話後，即向辛○○等
    4 人恐嚇稱：「必須在同年月30日下午3 時前，分別交出美
    金10萬、5 萬、2 萬元，否則即將殺害並將船舶弄沈同歸於
    盡，並不得報警」等語，致辛○○等4 人心生畏懼，於同年
    月30日凌晨4 時許，被告己○○陸續打衛星電話給辛○○等
    4 人在臺灣之家屬，脅迫辛○○等4 人向自己家屬要求準備
    美金匯款，嗣後辛○○之妻夏惠蘭因無法再以電話與「億發
    號」魷釣船連絡，又擔心丈夫之安危，而以「老公錢準備好
    了，請快點與我連絡」1 紙傳真至「億發號」魷釣船，被告
    己○○接到該傳真後，以電話告知夏惠蘭將錢匯至中國大陸
    「賀新華0000000-0000-000000-0 號」帳戶。因認被告乙○
    、甲○○與己○○、庚○○共同涉有刑法第277 條第1 項之
    傷害罪、第333 條第2 項、第334 條第3 款之海盜擄人勒贖
    罪云云。
二、按犯罪事實應依證據認定之，無證據不得認定犯罪事實；不
    能證明被告犯罪者，應諭知無罪之判決，刑事訴訟法第154
    條第2 項、第301 條第1 項分別定有明文。又刑事訴訟法上
    所謂認定犯罪事實之證據，係指足以認定被告確有犯罪行為
    之積極證據而言，如未能發現有相當證據或證據不足以證明
    ，自不能以推測或擬制之方法以為裁判基礎，而認定不利於
    被告之事實，需依積極證據，苟積極證據不足為不利被告之
    認定時，即應為有利於被告之認定，更不必有何有利之證據
    ；所謂「積極證據足以為不利被告事實之認定」，係指據為
    訴訟上證明之全盤證據資料，在客觀上已達於通常一般之人
    均不致於有所懷疑、而得確信被告確曾犯罪之程度；若未達
    到此一程度，而有合理之懷疑存在時，即無從為有罪之確信
    。而訴訟上所得之全盤證據資料，固不以直接證據為限，間
    接證據亦應包含在內，惟採用間接證據時，必其所成立之證
    據，在直接關係上，雖僅足以證明他項事實，而由此他項事
    實，本於事理之作用足以證明待證事實者，方為合法，若憑
    空之推想，並非得採為證據資料之間接證據，最高法院29年
    上字第3105號、40年臺上字第89號、30年上字第816 號及32
    年上字第67號、76年臺上字第4986號判例均分別明揭斯旨，
    足資參酌。尚且，刑事訴訟法第161 條已於91年2 月8 日修
    正公布，其第1 項規定：檢察官就被告犯罪事實，應負舉證
    責任，並指出證明之方法。因此，檢察官對於起訴之犯罪事
    實，應負提出證據及說服之實質舉證責任。倘其所提出之證
    據，不足為被告有罪之積極證明，或其指出證明之方法，無
    從說服法院以形成被告有罪之心證，基於無罪推定之原則，
    自應為被告無罪判決之諭知，最高法院92年台上字第128 號
    判例明揭此旨。申言之，刑事訴訟制度受「倘有懷疑，則從
    被告之利益為解釋」、「被告應被推定為無罪」原則所支配
    ，故得為訴訟上證明者，無論為直接或間接證據，須客觀上
    於吾人一般社會生活經驗均不致有所懷疑，而達於確信之程
    度者，且除認定被告犯罪之外，無從本於同一事證為其他有
    利於被告之合理推斷，始可以之為不利之認定，倘其證明尚
    未達於確信之程度，而有合理可疑存在時，即難據為被告有
    罪之認定。
三、本件公訴人認被告乙○、甲○○涉有海盜擄人勒贖及傷害罪
    嫌，無非係以上揭犯罪事實業據(一)被告己○○、庚○○、乙○、甲○○於警詢及偵查中之自白；(二)同案被告曲慶陽、李
    德平、李寶君於警詢及偵查中之供述；(三)證人即印尼籍漁工
    Agrizal 、Supriadi、Eka Debby 、Utama 、Franky Tisep
    Yanto 、及菲律賓籍漁工Tacapan Jacob 於警詢中之證述；
    (四)被害人辛○○、丙○○、李順士、丁○○於警詢及偵查中
    之指述綦詳；並有(五)夏惠蘭所寫「老公錢準備好了，請快與
    我連絡」之傳真、手書賀新華帳號各1 紙、中華電信南區分
    公司國際未出帳通話明細清單、「億發號」魷釣船報關資料
    、船舶資料及幹部預報表各1 份、照片45張(六)高雄榮民總醫
    院診斷證明書2 份、高雄市消防局救護紀錄表1 份，為其論
    據。
四、惟訊據被告乙○、甲○○均堅決否認有何海盜擄人勒贖之犯
    行，被告乙○辯稱：己○○、庚○○雖有邀約參與劫船開往
    大陸之情事，但為伊與甲○○所拒絕，嗣後伊雖有受己○○
    之指示前去叫喚大丙○○及二丁○○，然伊是看到己○○有拿刀，不敢違抗等語。被告甲○○辯稱：伊本來就已拒
    絕己○○、庚○○參與劫船之邀約，己○○、庚○○2 人犯
    案時，伊正在駕駛台當班，他們怕伊亂講話，脅迫伊不要下
    去（船艙），後來伊看到己○○綁人，伊害怕就跑去躲在甲
    板廁所反鎖，案發後船長責問伊有無參與，還叫外籍漁工用
    鐵棒毆打伊腿部，伊確未參與己○○、庚○○之犯行等語。
五、經查：
  (一)按行為之處罰，以行為時之法律有明文規定者為限，刑法第
    1 條定有明文；又依刑法第11條前段及第5 條、第6 條、第
    7 條規定，中華民國人民在中華民國領域外犯刑法第5 、6
    條以外其最輕本刑為3 年以上有期徒刑以外之罪者，不適用
    之。易言之，此種行為係屬不罰，如經起訴，應為無罪之判
    決（最高法院81年度台上字第1413號、89年度台上字第342
    號判決意旨參照）。次按，共同正犯之所以應對其他共同正
    犯所實施之行為負其全部責任者，以就其行為有犯意之聯絡
    為限，若他犯所實施之行為，超越原計畫之範圍，而為其所
    難預見者，則僅應就其所知之程度，令負責任，未可概以共
    同正犯論；共犯之成立，除共同實施犯罪行為者外，其就他
    人之行為負共犯之責者，以有意思聯絡為要件，若事前並未
    合謀，實施犯罪行為之際，又係出於行為者獨立之意思，即
    不負共犯之責，最高法院50年臺上字第1060號、19年上字第
    694 號判例分別著有明文。
  (二)查綁架船長之計劃係由共同被告己○○、庚○○所提議，被
    告己○○、庚○○雖有邀被告乙○、甲○○討論該項計劃，
    但被告乙○、甲○○2 人均表明不願參加，此情除迭據被告
    乙○、甲○○供明外，並經證人即共同被告己○○、庚○○
    於原審審理時證述屬實，縱事後被告己○○、庚○○於進行
    綁架船長等人之過程中，己○○曾指示被告乙○前往大丙○○、二丁○○等人之房間，以修理船舶為由陸續騙至船
    長室，被告乙○已知被告己○○有綁架船長等人計劃，未予
    拒絕，而為上開行為，就被告己○○、庚○○實施綁架、拘
    禁辛○○等4 人之行為，有以自己參與犯罪之意思予以助益
    ，或出於幫助之犯意而實施構成要件以外之行為，其所涉及
    之犯行，仍屬妨害自由之範疇，應無疑義，且被告4 人於事
    先謀議時，從未曾言及錢的問題，亦無證據足資證明其等自
    始即有勒贖而擄人之犯意，均詳如前述；故於視聽室中，辛○○所主動提及支付贖金乙節，實為被告乙○、甲○○所不
    知情，業據被告等人供陳無訛，核與證人即共同被告庚○○
    於原審審理時證述相符（見原審卷二第60頁），共同被告己○○於原審審理中並證稱：之前之所以於檢察官偵查中稱與
    被告庚○○持刀挾持船長、大副、大、二等人，被告乙○、被告甲○○到控制台控制船舶，被告甲○○與被告乙○
    都有拿菜刀等情，係因為講出他們3 人，這樣就把罪平分了
    ，伊與庚○○就不會判的那麼重等語（見同上卷第27頁），
    足認被告乙○、甲○○等2 人應係僅知悉共同被告己○○與
    庚○○擬挾持辛○○之計劃；參以，被告己○○、庚○○2
    人，自拘禁辛○○4 人後，被告乙○、甲○○未曾進去過船
    長室與視聽室，被告乙○復跟隨2 名外籍船員離開駕駛台，
    直至辛○○等人乘隙逃脫之後，始再行返回駕駛臺，被告甲○○於駕駛臺值班完畢後，隨即躲藏起來等情，業據被告乙○、甲○○辯述甚明，核與證人即共同被告己○○、庚○○
    於原審審理中之證述相符；證人丁○○於原審亦明確證稱：
    被告己○○在談贖款時，被告乙○、甲○○都不在場，而且
    也沒有進入沙龍間（即視聽室、餐廳）等語（見原審卷一第
    247 頁）；是對於辛○○等4 人在船長室或視聽室之情形，
    被告乙○、甲○○辯稱均不知有勒贖情事乙節，自非虛妄，
    堪信為真實。是故，被告乙○、甲○○對於被告己○○、庚○○擄人後，另行起意意圖勒贖之犯行，並未有所犯意聯絡
    或行為分擔，揆諸首揭判例意旨，被告乙○、甲○○自不得
    令負準擄人勒贖罪之共同正犯之責，至多被告乙○、甲○○
    應僅就渠所知悉之妨害自由部分，負其刑責。至被告乙○於
    偵查中供稱：己○○跟我說想要錢，想回大陸；（尚有何人
    參與犯案？）己○○、庚○○、我及甲○○共4 人等語（見
    偵字第15598 號卷第10頁），惟被告乙○之上開供述未經具
    結，對其他共同被告並無證據能力，且被告乙○供稱己○○
    「想要錢」之真意為何？係擄人勒贖或強盜或其他犯罪型態
    ，亦不明確，故尚難以此供述，即遽以推認被告己○○等人
    自始即有意圖勒贖而擄人之犯意，已如前述，則被告乙○所
    供稱己○○、庚○○、我及甲○○4 人共同參與「犯案」，
    究係指何犯行罪名？亦尚有疑義，故尚難以被告乙○此部分
    之供述，即認被告乙○、甲○○有事先參與謀議擄人勒贖之
    犯行。
六、綜上所述，縱認被告乙○、甲○○涉有私行拘禁罪之部分，
    然此部分與公訴人所指被告乙○、甲○○2 人與被告己○○
    、庚○○共同犯傷害罪相同，均非最輕本刑3 年以上有期徒
    刑之罪，即非屬我國刑法所處罰之行為；此外，復查無其他
    積極證據足認被告乙○、甲○○2 人有何海盜擄人勒贖之犯
    行，被告乙○、甲○○2 人被訴犯罪應屬不罰或不能證明，
    原審就此部分因而為無罪之諭知，核無不合，檢察官上訴認
    被告乙○、甲○○應與己○○、庚○○2 人負共犯之責任，
    而指摘原判決不當，非有理由，應予駁回。
據上論斷，應依刑事訴訟法第369 條第1 項前段、第364 條、第
299 條第1 項前段、第300 條、第368 條，刑法第2 條第1 項前
段、第28條、第348 條之1 、第347 條第1 項、第55條，判決如
主文。
本案經檢察官羅建勛到庭執行職務。
中　　華　　民　　國　　96　　年　　5 　　月　　9 　　日
                  刑事第五庭    審判長法  官  曾永宗
                                      法  官  王伯文
                                      法  官  陳  箐
以上正本證明與原本無異。
如不服本判決應於收受本判決後10日內向本院提出上訴書狀，其
未敘述上訴理由者，並得於提起上訴後10日內向本院補提理由書
狀（均須按他造當事人之人數附繕本）「切勿逕送上級法院」。
中　　華　　民　　國　　96　　年　　5 　　月　　9 　　日
　　　　　　　　　　　　　　　　　　　書記官  魏文常
附錄本判決論罪科刑法條：
中華民國刑法第348條之1
（意圖勒贖而擄人）
擄人後意圖勒贖者，以意圖勒贖而擄人論。
中華民國刑法第347條第1項
（擄人勒贖罪）
意圖勒贖而擄人者，處死刑、無期徒刑或 7 年以上有期徒刑。
